ACORDAO-COMPLETO-2416878

ACÓRDÃO 8381/2020 ATA 26/2020 - PRIMEIRA CÂMARA

VISTOS, relatados e discutidos estes autos de aposentadorias deferidas pela Fundação Universidade Federal do Piauí, objeto, anteriormente, dos Acórdãos 6.207/2009 e 414/2015, ambos da Primeira Câmara,
ACORDAM os Ministros do Tribunal de Contas da União, reunidos em sessão da Primeira Câmara, com fulcro nos arts. 1º, inciso V, e 39, inciso II, da Lei 8.443/1992, c/c o art. 262 do Regimento Interno, e diante das razões expostas pelo Relator, em:
9.1. aplicar ao sr. Lauro Oliveira Viana, em face do descumprimento do item 1.7.1.1 do Acórdão 414/2015-TCU-Primeira Câmara, a multa prevista no art. 58, inciso IV, da Lei 8.443/1992, no valor de R$ 10.000,00 (dez mil reais) ;
9.2. fixar o prazo de 15 (quinze) dias, a contar da notificação, para que o responsável comprove, perante o Tribunal, o recolhimento da dívida aos cofres do Tesouro Nacional, atualizada monetariamente a partir do dia seguinte ao término do prazo ora estabelecido, até a data do efetivo recolhimento;
9.3. determinar à Fundação Universidade Federal do Piauí que promova, caso não comprovado o tempestivo recolhimento, o desconto integral ou parcelado da multa estipulada no subitem 9.1 deste Acórdão sobre os vencimentos do responsável, observados os limites previstos na legislação pertinente, nos termos do art. 28, inciso I, da Lei 8.443/1992, c/c o art. 219, inciso I, do Regimento Interno do TCU;
9.4. autorizar, desde logo, nos termos do art. 28, inciso II, da Lei 8.443/1992, a cobrança judicial da multa referida no subitem 9.1, caso não recolhida tempestivamente pelo responsável e inviabilizado o desconto em folha da dívida;
9.5. determinar, ainda, à Fundação Universidade Federal do Piauí que:
9.5.1. proceda, com efeitos iniciados em 15/5/2014, data do trânsito em julgado da sentença proferida no MS 31.412/DF, à absorção gradual da vantagem referente à URP de fevereiro de 1989 paga aos ex-professores Anatália de Almeida Reis, Emilia Maria de Carvalho Gonçalves Rebelo, Eudóxio Soares Lima Verde, Ismael Francisco Dantas, Lina Rosa Lira Ribeiro Gonçalves de Carvalho, Maria Santana de Carvalho Neri, Maria do Carmo Linhares Azevedo e Maria do Perpetuo Socorro Gomes Melo, mediante sua compensação - sem redução nominal do montante dos proventos - com os acréscimos decorrentes de novas estruturas remuneratórias definidas por lei com eficácia posterior à referida decisão, a exemplo da Lei 13.325/2016;
9.5.2. quantifique, no prazo de 60 (sessenta) dias a contar da ciência desta deliberação, os valores pagos aos inativos, a título de URP, em desconformidade com a sistemática indicada no item precedente, promovendo, na sequência, nos termos do art. 46 da Lei 8.112/1990, a correspondente reposição ao erário;
9.5.3. uma vez concluída a absorção integral da parcela alusiva à URP, emita e cadastre no sistema e-Pessoal atos de alteração de aposentadoria para os interessados, escoimados da irregularidade.

Monitoramento de deliberação alusiva a aposentadorias deferidas no âmbito da Fundação Universidade Federal do Piauí (FUFPI).

Primeira Câmara

Fundação Universidade Federal do Piauí.

3. Interessados/Responsáveis:
3.1. Interessados: Anatália de Almeida Reis (XXX.673.803-XX); Antonio Gomes da Silva (XXX.078.513-XX); Emilia Maria de Carvalho Gonçalves Rebelo (XXX.080.463-XX); Eudóxio Soares Lima Verde (XXX.949.933-XX); Francisco Washington Bandeira Santos (XXX.929.441-XX); Ismael Francisco Dantas (XXX.156.183-XX); Ivan Torres (XXX.555.403-XX); Joanor Rodrigues da Silva (XXX.914.103-XX); Jose Reis Pereira (XXX.548.113-XX); José dos Santos Borges (XXX.747.043-XX); Lina Rosa Lira Ribeiro Gonçalves de Carvalho (XXX.950.913-XX); Maria Santana de Carvalho Neri (XXX.757.163-XX); Maria do Carmo Linhares Azevedo (XXX.524.873-XX); Maria do Perpetuo Socorro Gomes Melo (XXX.835.003-XX); Marlene Araújo de Carvalho (XXX.652.633-XX); Wilson Ribeiro Magalhaes (XXX.696.413-XX).
3.2. Responsável: Lauro Oliveira Viana (XXX.405.753-XX).

13.1. Ministros presentes: Walton Alencar Rodrigues (Presidente), Benjamin Zymler (Relator) e Bruno Dantas.
13.2. Ministro-Substituto convocado: Weder de Oliveira.
13.3. Ministro-Substituto presente: Augusto Sherman Cavalcanti.

ACORDAO-COMPLETO-2479735

Acórdão 561/2022 - Primeira Câmara

BENJAMIN ZYMLER

Adoto como parte do relatório, com os ajustes de forma pertinentes, a instrução elaborada no âmbito da Secretaria de Fiscalização de Pessoal (Sefip) , a qual contou com a anuência dos dirigentes da unidade técnica:
"INTRODUÇÃO
1.	Trata-se de monitoramento do Acórdão 6207/2009-TCU-Primeira Câmara, proferido na Sessão de 5/11/2009, de relatoria do Ministro Augusto Nardes (peça 2, p. 81-82) , que considerou ilegais os atos de concessão de aposentadoria dos interessados acima elencados, em razão da inclusão de parcela judicial concessiva do reajuste relativo a perdas decorrentes da implantação da URP (26,05%) . Além disso, no ato de Emilia Maria de Carvalho Gonçalves Rebelo, verificou-se o pagamento da Gratificação de Estímulo à Docência (GED) , posteriormente substituída pela Retribuição por Titulação (RT) , ambas integrais, em proventos proporcionais (calculados no percentual de 80%) . No ato de Francisco Washington Bandeira Santos, verificou-se o pagamento a maior de anuênios, e no ato de José dos Santos Borges, a ausência dos cálculos dos proventos pela média das contribuições (Lei 10.887/2004) .
HISTÓRICO
2.	No âmbito da deliberação, foram feitas as seguintes determinações:
'9.2. considerar ilegais os atos de interesse de Anatália de Almeida Reis (fls. 2/6) , Emilia Maria de Carvalho Gonçalves Rebelo (fls. 12/16) , Eudóxio Soares Lima Verde (fls. 17/21) , Francisco Washington Bandeira Santos (fls. 22/26) , Ismael Francisco Dantas (fls. 27/32) , José dos Santos Borges (fls. 54/59) , Lina Rosa Lira Ribeiro Gonçalves de Carvalho (fls. 60/65) , Maria Santana de Carvalho Neri (fls. 71/75) , Maria do Carmo Linhares Azevedo (fls. 76/80) e Maria do Perpétuo Socorro Gomes Melo (fls. 81/85) , negando-lhes registro; 
9.3. dispensar o ressarcimento das parcelas indevidamente percebidas de boa-fé pelos inativos Francisco Washington Bandeira Santos (fls. 22/26) e José dos Santos Borges (fls. 54/59) , ante o disposto na Súmula n° 106 da Jurisprudência deste Tribunal; 
9.4. determinar à Universidade Federal do Piauí que: 
9.4.1. com fundamento nos arts. 71, inciso IX, da Constituição Federal, e 262, caput, do Regimento Interno do TCU, faça cessar, no prazo de 15 (quinze) dias, contado a partir da ciência desta deliberação, sujeitando-se a autoridade administrativa omissa à responsabilidade solidária, os pagamentos decorrentes dos atos impugnados de Francisco Washington Bandeira Santos (fls. 22/26) e José dos Santos Borges (fls. 54/59) , bem como os relativos ao ato de Emilia Maria de Carvalho Gonçalves Rebelo (fls. 12/16) , este último no tocante à Retribuição por Titulação (RT) de forma integral; 
9.4.2. relativamente aos atos de fls. 2/6, 12/16, 17/21, 22/26, 27/32, 54/59, 60/65, 71/75, 76/80 e 81/85, acompanhe o andamento da decisão judicial que atualmente assegura o pagamento da URP aos servidores (Mandado de Segurança Coletivo n° 2005.40.00.000458-9, em trâmite no TRF da 1ª Região) e, no caso de decisão desfavorável aos interessados, adote as providências pertinentes, em consonância com o disposto no art. 46 da Lei 8.112/1990, a fim de promover a restituição dos valores indevidamente percebidos pelo beneficiário; 
9.4.3. ao registrar os atos de aposentadoria de seus servidores, faça o lançamento de todas as rubricas que compõem a remuneração do inativo, em especial aquelas obtidas em razão de decisão judicial, a exemplo da concessão da URP, sob pena de aplicação da multa prevista no § 5°, art. 3°, da Resolução TCU n° 206, de 2007; 
9.4.4. cientifique os interessados cujos atos foram considerados ilegais de que o efeito suspensivo proveniente da eventual interposição de recursos perante o Tribunal de Contas da União não os exime da devolução dos valores percebidos indevidamente após a notificação, em caso de não provimento desses recursos; 
9.5. orientar a unidade de origem que, nos termos do art. 262, § 2°, do Regimento Interno do TCU, os atos considerados ilegais poderão prosperar mediante a emissão e encaminhamento a este Tribunal de novos atos de aposentadoria, livres das irregularidades indicadas, para que sejam submetidos à apreciação por este Tribunal, na forma do art. 260, caput, também do Regimento Interno do TCU'.
3.	Monitoramento iniciado por esta unidade técnica em 22/5/2014 (peça 24) verificou a continuidade do pagamento da URP, por decisão judicial, e a ausência do envio de novo ato em favor de Francisco Washington Bandeira Santos, escoimado da irregularidade verificada nos autos, propondo-se novas determinações à Universidade. Foi então prolatado o Acórdão 414/2015-TCU-Primeira Câmara, de relatoria do Ministro Benjamin Zymler, nos seguintes termos (peça 29) :
'1.7.1. Determinar à Fundação Universidade Federal do Piauí que: 
1.7.1.1. a partir de 15/5/2014, data do trânsito em julgado do Mandado de Segurança 31.412/DF, promova, em consonância com o entendimento expresso no Acórdão 7856/2014-TCU-Primeira Câmara, a absorção gradual da vantagem referente à URP de fevereiro de 1989, paga em destacado sob o título 'DECISÃO JUDICIAL TRANS JUG APO' a Anatália de Almeida Reis, Emilia Maria de Carvalho Gonçalves Rebelo, Eudóxio Soares Lima Verde, Ismael Francisco Dantas, Lina Rosa Lira Ribeiro Gonçalves de Carvalho, Maria Santana de Carvalho Neri, Maria do Carmo Linhares Azevedo e Maria do Perpetuo Socorro Gomes Melo, mediante sua compensação - sem redução nominal do montante dos proventos - com os acréscimos decorrentes de novas estruturas remuneratórias definidas por lei com eficácia posterior à respectiva decisão judicial; 
1.7.1.2. emita e cadastre no Sisac, no prazo de 30 (trinta) dias, novo ato de aposentadoria para o Sr. Francisco Washington Bandeira Santos, escoimado da irregularidade verificada nos autos, conforme orientação do subitem 9.5 do Acórdão 6207/2009-TCU-Primeira Câmara, disponibilizando-o de imediato ao órgão de Controle Interno, sob pena de aplicação aos responsáveis das penalidades previstas na Lei 8.443/1992.'
4.	Novo monitoramento realizado em 10/5/2016 (peça 36) propôs audiência do Sr. Lauro Oliveira Viana, Superintendente de Recursos Humanos da Fundação Universidade Federal do Piauí, para que apresentasse suas razões de justificativa para a manutenção do pagamento da vantagem da URP (26,05%) nos proventos dos inativos (...) , sem a absorção a partir do trânsito em julgado do Mandado de Segurança 31.412, em descumprimento ao subitem 1.7.1.1 do Acórdão 414/2015-TCU-Primeira Câmara.
5.	Realizada a audiência (peças 40-41) , o Sr. Lauro Oliveira Viana justificou que (peça 42) :
'Em atenção ao ofício referenciado acima, vimos informar que a vantagem referente à URP paga aos interessados: ANATÁLIA DE ALMEIDA REIS, EMILIA MARIA DE CARVALHO GONÇALVES REBELO, EUDÓXIO SOARES LIMA VERDE, ISMAEL FRANCISCO DANTAS, UNA ROSA LIRA RIBEIRO GONÇALVES DE CARVALHO, MARIA SANTANA DE CARVALHO NERI, MARIA DO CARMO LINHARES AZEVEDO e MARIA DO PERPETUO SOCORRO GOMES MELO, já teve sua absorção feita desde junho de 2006, época em que a referida vantagem passou a ser paga sob forma de VPNI (Vantagem Pessoal Nominalmente Identificada) , conforme os dados financeiros do período de junho de 2006 e o atual (em anexo) . 
Ao tempo em que nos colocamos à disposição para esclarecimentos adicionais, se necessário, aproveitamos para elevar votos de estima e apreço.'
EXAME TÉCNICO
6.	Pesquisa realizada no sistema Siape/Sigepe (peças 43-50) demonstra que as parcelas de URP (26,05%) permanecem nos proventos de todos os interessados (...) . As fichas financeiras dos inativos, desde 2015 até o mês atual, apontam aumentos sucessivos nos valores dos proventos básicos, de forma que essas parcelas já poderiam até terem sido absorvidas, conforme determinação constante do subitem 1.7.1.1 do Acórdão 414/2015-TCU-Primeira Câmara.
7.	Consulta ao sistema e-Pessoal (peça 51) também revela que não houve o envio de novos atos de aposentadoria em favor dos interessados.
Análise das razões de justificativa
8.	O Sr. Lauro Oliveira Viana, Superintendente de Recursos Humanos da Universidade do Piauí, em suas razões de justificativa afirma que as parcelas de URP já tiveram suas absorções feitas desde junho de 2006, fazendo colar cópias dos contracheques dos interessados para comprovar tal afirmação.
9.	O Acórdão 414/2015-TCU-Primeira Câmara, objeto da audiência, expressamente determinou que, a partir de 15/5/2014, data do trânsito em julgado do MS 31.412/DF, ocorresse a absorção gradual da vantagem referente à URP, paga a Anatália de Almeida Reis, Emilia Maria de Carvalho Gonçalves Rebelo, Eudóxio Soares Lima Verde, Ismael Francisco Dantas, Lina Rosa Lira Ribeiro Gonçalves de Carvalho, Maria Santana de Carvalho Neri, Maria do Carmo Linhares Azevedo e Maria do Perpetuo Socorro Gomes Melo, mediante sua compensação - sem redução nominal do montante dos proventos - com os acréscimos decorrentes de novas estruturas remuneratórias definidas por lei com eficácia posterior à respectiva decisão judicial.
10.	Utilizando, por exemplo, os proventos de Anatália de Almeida Reis, desde 2015 até o mês atual, a inativa percebeu a título de URP o valor de R$ 676,95, sem que sofresse qualquer redução de valor, mesmo seus proventos tendo sido majorados de R$ 6.222,60 para R$ 7.717,17 (peça 43) . O mesmo ocorreu com todos os demais interessados, ou seja, manutenção do valor da URP, mesmo com a majoração dos proventos.
11.	Conforme voto condutor do Acórdão 7856/2014-TCU-Primeira Câmara, de relatoria do Ministro Benjamin Zymler, que determinou a absorção da parcela de URP após o trânsito em julgado do MS 31.412/DF, referenciado pelo Acórdão 414/2015-TCU-Primeira Câmara acima, não existe impedimento em se absorver tais parcelas irregulares pelas leis que vierem a alterar a estrutura remuneratória de seus servidores:
'Esta Corte já se manifestou sobre a questão do pagamento da rubrica URP relativa ao percentual de 26,05% decorrente de decisão judicial transitada por meio dos Acórdão 2868/2007-TCU-Segunda Câmara e 1.226/2008-1ª Câmara, considerando ilegal a inclusão nos proventos de servidor público estatutário de vantagem pessoal decorrente de decisão judicial proferida pela Justiça do Trabalho no âmbito do regime celetista, por se tratar de vantagem incompatível com o regime jurídico dos servidores públicos da União, das autarquias e das fundações instituído por força da Lei 8.112/1990.
Tal entendimento, inclusive, já se encontra sumulado no âmbito desta Corte de Contas, por meio do seu enunciado nº 241, cujos termos são os seguintes:
'As vantagens e gratificações incompatíveis com o Regime Jurídico Único, instituído pela Lei nº 8.112/1990, de 11/12/1990, não se incorporam aos proventos nem à remuneração de servidor cujo emprego, regido até então pela legislação trabalhista, foi transformado em cargo público por força do art. 243 do citado diploma legal'. 
Não fosse isso, as parcelas relativas a planos econômicos reconhecidas por meio de decisões deveriam, na verdade, ter sido absorvidas pelos sucessivos planos de carreira dos servidores, conforme sistemática aprovada pelo Plenário desta Corte no Acórdão 2.161/2005, que resolveu, entre outras medidas:
 (...) 
Tais determinações indicam claramente o exato tratamento a ser dado às vantagens oriundas de decisões judiciais em face da implantação de novos planos de carreira instituídos por leis supervenientes às decisões judiciais. Desta forma, para dar correto cumprimento ao entendimento desta Egrégia Corte, a unidade jurisdicionada deveria ter calculado o valor da vantagem decorrente da decisão judicial, pagando-a sob a forma de VPNI (Vantagem Pessoal Nominalmente Identificada) , cujo valor nominal apurado ficaria sujeito apenas aos aumentos gerais concedidos aos servidores públicos, devendo o mesmo ser absorvido pelas reestruturações de carreira posteriores.
 (...) 
No que diz respeito ao MS nº 31.412, cuja decisão transitou em julgado no dia 15/5/2014, entendo que não houve qualquer inovação quanto ao pagamento das parcelas relativas aos planos econômicos, ao menos com relação à eficácia pro futuro da referida decisão, já que no processo em que foi proferida discutiu-se tão somente a natureza jurídica da vantagem e a forma pela qual se daria a execução da decisão proferida na reclamação trabalhista transitada em julgado no âmbito da Justiça do Trabalho, uma vez que nela se determinou a incorporação da vantagem.
Tem-se, assim, que, no âmbito do referido mandamus, não se discutiu, a meu ver, a perda da eficácia da decisão judicial trabalhista em face das leis supervenientes que alteraram os planos de carreira dos servidores beneficiados naquela decisão, tratando-se, portanto, de nova causa de pedir estranha à decisão transitada em julgado, sendo legítimo que se adote no processo ora em julgamento determinação no sentido de que a partir do trânsito em julgado do MS 31.412 haja a absorção do pagamento das parcelas reconhecidas por força de decisão judicial por leis ulteriores que alteraram a estrutura remuneratória dos inativos.
Por fim, cumpre registrar que o Plenário do Supremo Tribunal Federal vem julgando em sentido diametralmente oposto ao do que restou decidido no MS 31.412/DF, em sede de repercussão geral (cf. RE 596.663/RJ, Relator p/ acórdão Min. Teori Zavascki; RE 561.836/RN, Relator Min. Luiz Fux) , ensejando a adoção de providências por parte deste Tribunal no sentido de se obter junto à Advocacia-Geral da União a reforma do referido decisum.'
12.	Desde a prolação do Acórdão 414/2015-TCU-Primeira Câmara, já existem novas leis que reestruturam a remuneração dos servidores, como a Lei 13.325, de 29/7/2016, reestruturações que deveriam ter sido utilizadas para cumprimento dos termos do Acórdão em questão com a absorção da parcela de URP, sem redução nominal do montante dos proventos.
13.	Sendo assim, ante o descumprimento do Acórdão 414/2015-TCU-Primeira Câmara, propõe-se que as razões de justificativa do Sr. Lauro Oliveira Viana, Superintendente de Recursos Humanos da Universidade do Piauí, não sejam acolhidas, cabendo-lhe aplicação da multa prevista no art. 58, inciso IV, da Lei 8.443/1992.
14.	Além disso, propõe-se que seja reiterada à Universidade a determinação constante do subitem 1.7.1.1 do Acórdão 414/2015-TCU-Primeira Câmara, no sentido de que a partir de 15/5/2014, data do trânsito em julgado do MS 31.412/DF, a absorção gradual da vantagem referente à URP paga a Anatália de Almeida Reis, Emilia Maria de Carvalho Gonçalves Rebelo, Eudóxio Soares Lima Verde, Ismael Francisco Dantas, Lina Rosa Lira Ribeiro Gonçalves de Carvalho, Maria Santana de Carvalho Neri, Maria do Carmo Linhares Azevedo e Maria do Perpetuo Socorro Gomes Melo, mediante sua compensação - sem redução nominal do montante dos proventos - com os acréscimos decorrentes de novas estruturas remuneratórias definidas por lei com eficácia posterior à respectiva decisão judicial.
15.	Cabe ainda determinar o envio de novos atos de concessão de aposentadoria em favor dos inativos, quando da total absorção da parcela de URP de seus proventos, livres das irregularidades apontadas.
CONCLUSÃO
16.	Com base nas informações prestadas pelo gestor e naquelas extraídas dos sistemas Siape/Sigepe e e-Pessoal, considera-se que as determinações constantes dos Acórdão 6207/2009-TCU-Primeira Câmara e 414/2015-1ª Câmara não foram cumpridas pela Fundação Universidade Federal do Piauí, propondo-se que as razões de justificativa do Sr. Lauro Oliveira Viana, Superintendente de Recursos Humanos, não sejam acolhidas, cabendo-lhe aplicação da multa prevista no art. 58, inciso IV, da Lei 8.443/1992.
17.	Além disso, propõe-se que seja reiterada à Universidade a determinação constante do subitem 1.7.1.1 do Acórdão 414/2015-TCU-Primeira Câmara, no sentido de que a partir de 15/5/2014, data do trânsito em julgado do MS 31.412/DF, proceda à absorção gradual da vantagem referente à URP paga a Anatália de Almeida Reis, Emilia Maria de Carvalho Gonçalves Rebelo, Eudóxio Soares Lima Verde, Ismael Francisco Dantas, Lina Rosa Lira Ribeiro Gonçalves de Carvalho, Maria Santana de Carvalho Neri, Maria do Carmo Linhares Azevedo e Maria do Perpetuo Socorro Gomes Melo, mediante sua compensação - sem redução nominal do montante dos proventos - com os acréscimos decorrentes de novas estruturas remuneratórias definidas por lei com eficácia posterior à respectiva decisão judicial.
18.	Cabe ainda determinar o envio de novos atos de concessão de aposentadoria em favor dos interessados, quando da total absorção da parcela de URP dos seus proventos, livres das irregularidades apontadas.
PROPOSTA DE ENCAMINHAMENTO
19.	Em face do exposto, remetam-se os autos à consideração superior propondo-se:
	a) rejeitar, nos termos do § 2º do art. 250 do Regimento Interno do TCU, as razões de justificativa apresentadas pelo Sr. Lauro Oliveira Viana, Superintendente de Recursos Humanos da Fundação Universidade Federal do Piauí, pelo descumprimento do Acórdão 414/2015-TCU-Primeira Câmara, de relatoria do Ministro Benjamin Zymler;
	b) aplicar ao responsável a multa prevista no art. 58, inciso IV, da Lei 8.443/1992 e no art. 268, inciso VII, do Regimento Interno do Tribunal;
	c) com base no art. 28, incisos I e II, da Lei 8.443/1992:
	c.1) determinar o desconto integral ou parcelado da dívida na remuneração do Sr. Lauro Oliveira Viana, observados os limites impostos pela legislação pertinente e, em especial, o disposto no art. 46 da Lei 8.112/1990;
	c.2) autorizar, desde já, a cobrança judicial da dívida, na hipótese de não atendimento das notificações, cumulada com a ineficácia dos descontos determinados no subitem anterior;
	d) determinar à Fundação Universidade Federal do Piauí, nos termos do artigo 250, inciso II, do Regimento Interno do TCU, que:
	d.1) a partir de 15/5/2014, data do trânsito em julgado do Mandado de Segurança 31.412/DF, promova, em consonância com o entendimento expresso no Acórdão 7856/2014-TCU-Primeira Câmara, a absorção gradual da vantagem referente à URP de fevereiro de 1989, paga em destacado sob o título 'DECISÃO JUDICIAL TRANS JUG APO' a Anatália de Almeida Reis; Emilia Maria de Carvalho Gonçalves Rebelo; Eudóxio Soares Lima Verde; Ismael Francisco Dantas; Lina Rosa Lira Ribeiro Gonçalves de Carvalho; Maria Santana de Carvalho Neri; Maria do Carmo Linhares Azevedo; Maria do Perpetuo Socorro Gomes Melo, mediante sua compensação - sem redução nominal do montante dos proventos - com os acréscimos decorrentes de novas estruturas remuneratórias definidas por lei com eficácia posterior à respectiva decisão judicial;
	d.2) envie novos atos de concessão de aposentadoria, via sistema e-Pessoal, em favor de Anatália de Almeida Reis; Emilia Maria de Carvalho Gonçalves Rebelo; Eudóxio Soares Lima Verde; Ismael Francisco Dantas; Lina Rosa Lira Ribeiro Gonçalves de Carvalho; Maria Santana de Carvalho Neri; Maria do Carmo Linhares Azevedo; Maria do Perpetuo Socorro Gomes Melo, quando da total absorção da parcela de URP dos proventos desses interessados, livres das irregularidades apontadas pelos Acórdão 6207/2009-TCU-Primeira Câmara e 414/2015-1ª Câmara, de relatoria do Ministro Augusto Nardes e do Ministro Benjamin Zymler, respectivamente."
2.	Anuindo às conclusões da Sefip, o Ministério Público ponderou:
"..........................................................................................................................................
5. De fato, ao verificar as consultas ao sistema Siape realizadas por aquela Unidade Técnica, às peças 43 a 50, é possível constatar que as parcelas de URP consideradas irregulares por este Tribunal continuam sendo pagas aos interessados, sem as devidas absorções pelos aumentos concedidos a partir do trânsito em julgado do MS 31.412/DF. Além disso, não houve o envio de novos atos de aposentadoria em favor dos interessados (peça 51) .
6. Vale observar que, conforme demonstrou a Unidade Técnica em sua instrução, a despeito de o responsável alegar que teria realizado a absorção da URP nos proventos dos interessados a partir de junho de 2006, tal absorção não contemplou todos os aumentos concedidos a partir do trânsito em julgado do MS 31.412/DF, motivo pelo qual a referida justificativa não merece ser acolhida por este Tribunal.
7. Ante o exposto, este membro do Ministério Público de Contas, em consonância com a Secretaria de Fiscalização de Pessoal, entende que as razões de justificativa apresentadas pelo Sr. Lauro Oliveira Viana devem ser rejeitadas, aplicando-lhe a multa prevista no art. 58, inciso IV, da Lei 8.443/1992 pelo descumprimento das determinações contidas no Acórdão 414/2015-TCU-Primeira Câmara.
8. Além disso, deve ser expedida nova determinação à UFPI para que providencie o cumprimento integral das determinações contidas na deliberação monitorada e providencie a reposição ao erário dos valores indevidamente recebidos pelos interessados após a notificação daquela Unidade Jurisdicionada acerca do que restou decidido no Acórdão 414/2015-TCU-Primeira Câmara."
	É o relatório.

não há

Procurador Sergio Ricardo Costa Caribé.

APOSENTADORIAS. NEGATIVA DE REGISTRO DE PARTE DOS ATOS. INCLUSÃO, NOS BENEFÍCIOS, DE PARCELA ALUSIVA A PLANO ECONÔMICO DA DÉCADA DE 1980 (URP; ÍNDICE DE 26,05%). SUPERVENIÊNCIA DE DECISÃO JUDICIAL ASSEGURANDO A MANUTENÇÃO EM DESTACADO DA VANTAGEM ATÉ 15/5/2014. DETERMINAÇÃO À ORIGEM PARA ABSORÇÃO GRADUAL DO EXCESSO, SEM REDUÇÃO NOMINAL DOS PROVENTOS, MEDIANTE SUA COMPENSAÇÃO COM OS ACRÉSCIMOS DECORRENTES DE NOVAS ESTRUTURAS REMUNERATÓRIAS DEFINIDAS POR LEI COM EFICÁCIA POSTERIOR AO PROVIMENTO JURISDICIONAL. DESCUMPRIMENTO. AUDIÊNCIA DO RESPONSÁVEL. REJEIÇÃO DAS RAZÕES DE JUSTIFICATIVA. MULTA. DETERMINAÇÕES.

APOSENTADORIA (APOS)

Secretaria de Fiscalização de Pessoal (SEFIP).

Por meio do Acórdão 6207/2009-TCU-Primeira Câmara, prolatado em 5/11/2009, esta Corte negou registro às aposentadorias dos srs. Francisco Washington Bandeira Santos, José dos Santos Borges, Anatália de Almeida Reis, Emilia Maria de Carvalho Gonçalves Rebelo, Eudóxio Soares Lima Verde, Ismael Francisco Dantas, Lina Rosa Lira Ribeiro Gonçalves de Carvalho, Maria Santana de Carvalho Neri, Maria do Carmo Linhares Azevedo e Maria do Perpétuo Socorro Gomes Melo, ex-servidores da Fundação Universidade Federal do Piauí (FUFPI) . As razões para tanto foram:
a) inclusão nos proventos, de forma destacada, de parcela alusiva à URP de fevereiro de 1989 (todos os atos, à exceção dos referentes aos srs. Francisco Washington Bandeira Santos e José dos Santos Borges) ;
b) pagamento do valor integral de retribuição por titulação (RT) em aposentadoria proporcional (apenas o ato da sra. Emilia Maria de Carvalho Gonçalves Rebelo) ;
c) pagamento a maior de anuênios (apenas o ato do sr. Francisco Washington Bandeira Santos) ;
d) atribuição de paridade a proventos submetidos à disciplina da Lei 10.887/2004 (média das contribuições; apenas o ato do sr. José dos Santos Borges) .
2.	Na ocasião, entre outras providências, foi determinado à entidade de origem que (peça 2, p. 81-82) :
"9.4.2. (...) acompanhe o andamento da decisão judicial que atualmente assegura o pagamento da URP aos servidores (Mandado de Segurança Coletivo n° 2005.40.00.000458-9, em trâmite no TRF da 1ª Região) e, no caso de decisão desfavorável aos interessados, adote as providências pertinentes, em consonância com o disposto no art. 46 da Lei 8.112/1990, a fim de promover a restituição dos valores indevidamente percebidos pelo beneficiário".
3.	Em monitoramento realizado no ano de 2014, a Secretaria de Fiscalização de Pessoal (Sefip) constatou que o pagamento da parcela referente à URP estava então amparado por sentença judicial proferida no Mandado de Segurança 31.412/STF, o que impedia sua imediata supressão. Quanto às demais irregularidades identificadas pelo Tribunal, seu saneamento foi providenciado pela FUFPI, faltando apenas o cadastramento de novo título concessório para o sr. Francisco Washington Bandeira Santos.
4.	Nessas circunstâncias, foi prolatado o Acórdão 414/2015-TCU-Primeira Câmara, vazado nos seguintes termos:
"1.7.1. Determinar à Fundação Universidade Federal do Piauí que: 
1.7.1.1. a partir de 15/5/2014, data do trânsito em julgado do Mandado de Segurança 31.412/DF, promova, em consonância com o entendimento expresso no Acórdão 7856/2014-TCU-Primeira Câmara, a absorção gradual da vantagem referente à URP de fevereiro de 1989, paga em destacado sob o título 'DECISÃO JUDICIAL TRANS JUG APO' a Anatália de Almeida Reis, Emilia Maria de Carvalho Gonçalves Rebelo, Eudóxio Soares Lima Verde, Ismael Francisco Dantas, Lina Rosa Lira Ribeiro Gonçalves de Carvalho, Maria Santana de Carvalho Neri, Maria do Carmo Linhares Azevedo e Maria do Perpetuo Socorro Gomes Melo, mediante sua compensação - sem redução nominal do montante dos proventos - com os acréscimos decorrentes de novas estruturas remuneratórias definidas por lei com eficácia posterior à respectiva decisão judicial; 
1.7.1.2. emita e cadastre no Sisac, no prazo de 30 (trinta) dias, novo ato de aposentadoria para o Sr. Francisco Washington Bandeira Santos, escoimado da irregularidade verificada nos autos, conforme orientação do subitem 9.5 do Acórdão 6207/2009-TCU-Primeira Câmara, disponibilizando-o de imediato ao órgão de Controle Interno, sob pena de aplicação aos responsáveis das penalidades previstas na Lei 8.443/1992".
5.	Em novo monitoramento, realizado em 2016, apurou a unidade técnica que "a vantagem da URP permanece sendo paga aos inativos (...) , sem a absorção pela sistemática do subitem 9.2.1.2 do Acórdão 2161/2005-TCU-Plenário", pelo que sugeriu a audiência do responsável, sr. Lauro Oliveira Viana, Superintendente de Recursos Humanos da Fundação.
6.	Autorizada a medida, o gestor de pessoal trouxe aos autos a documentação que compõe a peça 42, objeto das seguintes considerações da secretaria especializada:
"8. O Sr. Lauro Oliveira Viana, em suas razões de justificativa, afirma que as parcelas de URP já tiveram suas absorções feitas desde junho de 2006, fazendo colar cópias dos contracheques dos interessados para comprovar tal afirmação.
9. O Acórdão 414/2015-TCU-Primeira Câmara, objeto da audiência, expressamente determinou que, a partir de 15/5/2014, data do trânsito em julgado do MS 31.412/DF, ocorresse a absorção gradual da vantagem referente à URP, mediante sua compensação - sem redução nominal do montante dos proventos - com os acréscimos decorrentes de novas estruturas remuneratórias definidas por lei com eficácia posterior à respectiva decisão judicial.
10. Utilizando, por exemplo, os proventos de Anatália de Almeida Reis, desde 2015 até o mês atual, a inativa percebeu a título de URP o valor de R$ 676,95, sem que sofresse qualquer redução de valor, mesmo seus proventos tendo sido majorados de R$ 6.222,60 para R$ 7.717,17 (peça 43) . O mesmo ocorreu com todos os demais interessados, ou seja, manutenção do valor da URP, mesmo com a majoração dos proventos.
............................................................................................................................................
12. Desde a prolação do Acórdão 414/2015-TCU-Primeira Câmara, já existem novas leis que reestruturam a remuneração dos servidores, como a Lei 13.325, de 29/7/2016, reestruturações que deveriam ter sido utilizadas para cumprimento dos termos do Acórdão em questão com a absorção da parcela de URP, sem redução nominal do montante dos proventos."
7.	Conclusivamente, a Sefip manifesta-se pela rejeição da defesa apresentada e pela aplicação ao responsável da multa estipulada no art. 58, inciso IV, da Lei 8.443/1992, bem como pelo endereçamento de novas determinações à origem.
8.	O Ministério Público põe-se de acordo, sugerindo, aditivamente, que se determine à FUFPI que providencie a reposição ao erário dos valores indevidamente pagos aos interessados no período.
9.	Acompanho, por seus fundamentos, as conclusões dos pareceres.
10.	Há muito, é indisputável que a manutenção em destacado nos proventos de parcelas vinculadas a planos econômicos, imunes de compensação por revisões gerais de vencimentos ou por novas estruturas remuneratórias, além de configurar pagamentos em duplicidade, desnaturando as respectivas sentenças judiciais, ofende o princípio da reserva legal para fixação dos estipêndios do funcionalismo.
11.	No âmbito do Poder Judiciário, há, inclusive, decisão da Corte Constitucional sobre o tema proferida em regime de repercussão geral:
"EMENTA: CONSTITUCIONAL. PROCESSUAL CIVIL. SENTENÇA AFIRMANDO DIREITO À DIFERENÇA DE PERCENTUAL REMUNERATÓRIO, INCLUSIVE PARA O FUTURO. RELAÇÃO JURÍDICA DE TRATO CONTINUADO. EFICÁCIA TEMPORAL. CLÁUSULA REBUS SIC STANTIBUS. SUPERVENIENTE INCORPORAÇÃO DEFINITIVA NOS VENCIMENTOS POR FORÇA DE DISSÍDIO COLETIVO. EXAURIMENTO DA EFICÁCIA DA SENTENÇA.
1. A força vinculativa das sentenças sobre relações jurídicas de trato continuado atua rebus sic stantibus: sua eficácia permanece enquanto se mantiverem inalterados os pressupostos fáticos e jurídicos adotados para o juízo de certeza estabelecido pelo provimento sentencial. A superveniente alteração de qualquer desses pressupostos (a) determina a imediata cessação da eficácia executiva do julgado, independentemente de ação rescisória ou, salvo em estritas hipóteses previstas em lei, de ação revisional, razão pela qual (b) a matéria pode ser alegada como matéria de defesa em impugnação ou em embargos do executado.
2. Afirma-se, nessa linha de entendimento, que a sentença que reconhece ao trabalhador ou servidor o direito a determinado percentual de acréscimo remuneratório deixa de ter eficácia a partir da superveniente incorporação definitiva do referido percentual nos seus ganhos.
3. Recurso extraordinário improvido" (RE 596.663-RJ; DJE de 25/11/2014; ênfase acrescentada) .
12.	No caso dos autos, como demonstrou a Sefip, os proventos dos beneficiários da URP, todos ex-professores, apresentaram expressiva majoração, em muito superior à indigitada "vantagem judicial", sendo forçoso reconhecer, dessa forma, a completa integração da parcela à estrutura ordinária de retribuição de seus cargos de origem.
13.	Aliás, não foi outra a conclusão da 1ª Turma do STF ao apreciar ocorrência idêntica à aqui tratada, também envolvendo docentes de universidade federal:
'DIREITO ADMINISTRATIVO. MANDADO DE SEGURANÇA. PROVENTOS. APOSENTADORIA. REGISTRO. ACÓRDÃO DO TCU QUE DETERMINOU A IMEDIATA INTERRUPÇÃO DO PAGAMENTO DA URP DE FEVEREIRO DE 1989 (26,05%) . NATUREZA DE ANTECIPAÇÃO SALARIAL. PREVISÃO LEGAL. DECISÃO JUDICIAL. ALCANCE. PRAZO DECADENCIAL. ARTIGO 54 DA LEI Nº 9.784/99. INAPLICABILIDADE. COMPETÊNCIA CONSTITUCIONAL ATRIBUÍDA À CORTE DE CONTAS. MODIFICAÇÃO DE FORMA DE CÁLCULO DA REMUNERAÇÃO. ALEGADA OFENSA AOS PRINCÍPIOS CONSTITUCIONAIS DO CONTRADITÓRIO, AMPLA DEFESA, COISA JULGADA, SEGURANÇA JURÍDICA E IRREDUTIBILIDADE DOS VENCIMENTOS. INOCORRÊNCIA. PLANOS ECONÔMICOS. REAJUSTES SALARIAIS. VANTAGEM SALARIAL RECONHECIDA POR DECISÃO JUDICIAL TRANSITADA EM JULGADO. REMUNERAÇÃO. ALCANCE. INEXISTÊNCIA DE OFENSA A DIREITO ADQUIRIDO. INOCORRÊNCIA DE VIOLAÇÃO À COISA JULGADA. SEGURANÇA DENEGADA. 
 (...) 
3. As URPs - Unidade de Referência de Preço - foram previstas visando a repor o poder aquisitivo de salários e vencimentos até a data-base da categoria, quando verificado o acerto de contas; entendimento sumulado pelo egrégio Tribunal Superior do Trabalho, verbis: 'Súmula 322: Os reajustes salariais decorrentes dos chamados 'Gatilhos' e URP's, previstos legalmente como antecipação, são devidos tão-somente até a data-base de cada categoria.'
4. A alteração por lei do regramento anterior da composição da remuneração do agente público, assegura-se-lhes somente a irredutibilidade da soma total antes recebida, assim concebido: os vencimentos e proventos constitucionais e legais. Precedentes: RE 563.965/RN-RG, Rel. Ministra Cármen Lúcia, Tribunal Pleno, DJe 20.03.2009; MS 24.784, Rel. Ministro Carlos Velloso, Tribunal Pleno, DJe 25.06.2004; RE 185255, Rel. Ministro Sydney Sanches, Primeira Turma, DJ 19.09.1997. 
 (...) 
6. A garantia fundamental da coisa julgada (CRFB/88, art. 5º, XXXVI) não resta violada nas hipóteses em que ocorrerem modificações no contexto fático-jurídico em que produzida - como as inúmeras leis que reestruturam as carreiras dos servidores do Poder Judiciário da União e fixam novos regimes jurídicos de remuneração. 
7. 'In casu', restou demonstrado nos autos a improcedência do pedido de continuidade do pagamento da URP, tendo em vista, sobretudo, os reajustes salariais advindos após à sua concessão, com destaque ao aumento salarial provocado pela reestruturação de carreira dos docentes em universidades federais - 'verbi gratia', Lei nº 11.784/2008 -, que vieram a incorporar o valor que era pago em separado a título de antecipação salarial. 
8. Segurança denegada'  (MS 31.642/DF; DJE de 23/9/2014; ênfase acrescentada) .
14.	Pois bem, é certo que os professores da FUFPI obtiveram, no Mandado de Segurança 31.412/DF, decisão que expressamente afastou deliberações anteriores do TCU que ordenaram a exclusão da rubrica de sua remuneração.
15.	Entretanto, mesmo essa específica sentença - proferida, diga-se de passagem, antes da definitiva pacificação da matéria no âmbito do STF - tem seus efeitos adstritos ao contexto fático-jurídico em que produzida, não se prestando a garantir aos seus beneficiários um acréscimo salarial de caráter perpétuo subsistente à margem de toda e qualquer nova estrutura remuneratória estabelecida no ordenamento. A propósito, peço vênia para transcrever excertos de minha manifestação lançada nos autos do TC-Processo 013.410/2012-1, objeto do Acórdão 7856/2014-TCU-Primeira Câmara, onde discorri mais detidamente a respeito:
"15.	Resta, por fim, tecer algumas considerações relativamente ao que restou decidido no âmbito do MS nº 31.412/DF impetrado perante o Supremo Tribunal Federal e a sua repercussão no presente processo.
16.	Da parte dispositiva da decisão transitada em julgado no âmbito do referido mandamus extrai-se o seguinte:
'Sendo assim, e em face das razões expostas, defiro o presente mandado de segurança, para cassar as deliberações emanadas do E. Tribunal de Contas da União, 'dirigidas à Universidade Federal do Piauí, que ordenam a exclusão da parcela referente à URP de qualquer professor beneficiado pela decisão judicial proferida nos autos da Reclamação Trabalhista de nº 02-1069/1990, transitada em julgado no dia 31/07/1995 (...) ' (grifei) , que tramitou perante a (antiga) 2ª Junta de Conciliação e Julgamento de Teresina/PI, restando prejudicado, em consequência, o exame do recurso de agravo interposto pela União.'
17.	Isso porque, segundo o impetrante e os próprios fundamentos da decisão transitada em julgado, o Tribunal de Contas da União, ao apreciar a legalidade da concessão de aposentadoria aos docentes filiados à entidade impetrante, negando-lhe o correspondente registro, teria desrespeitado a autoridade da decisão judicial transitada em julgado no âmbito da Justiça do Trabalho que reconheceu aos filiados o direito à incorporação da vantagem relativa à URP de 26,05% em seus vencimentos.
18.	Nos termos do art. 468 do Código de Processo Civil, 'a sentença, que julgar total ou parcialmente a lide, tem força de lei nos limites da lide e das questões decididas'. Já o art. 472 do mesmo diploma legal, estabelece que: 'a sentença faz coisa julgada às partes entre as quais é dada, não beneficiando, nem prejudicando terceiros' (nossos os grifos) .
19.	Referidos dispositivos legais, como se vê, tratam dos limites objetivos (art. 468) e subjetivos (art. 472) da coisa julgada. 
20.	Segundo o previsto no art. 472 do CPC, a coisa julgada vincula somente as partes, não atingindo terceiros, que não podem ser beneficiados ou prejudicados. Trata-se da eficácia inter partes da coisa julgada, que se justifica em razão dos princípios da ampla defesa e do contraditório, pois não se pode admitir que a sentença de mérito se torne imutável e indiscutível para aquele que não participou do processo.
21.	Já o limite objetivo da coisa julgada diz respeito à possibilidade de rediscussão da matéria já decidida, ensinando a doutrina majoritária pátria que a eficácia preclusiva da coisa julgada atinge tão somente as alegações referentes à causa de pedir que fez parte da demanda, porquanto, alegado outro fato jurídico ou outra fundamentação jurídica não presentes na primeira demanda, entende-se como afastada do caso a tríplice identidade (mesmas partes, mesma causa de pedir e mesmo pedido) , que impediria que a mesma causa fosse novamente enfrentada judicialmente em novo processo.
22.	No que diz respeito ao MS nº 31.412, cuja decisão transitou em julgado no dia 15/5/2014, entendo que não houve qualquer inovação quanto ao pagamento das parcelas relativas aos planos econômicos, ao menos com relação à eficácia pro futuro da referida decisão, já que no processo em que foi proferida discutiu-se tão somente a natureza jurídica da vantagem e a forma pela qual se daria a execução da decisão proferida na reclamação trabalhista transitada em julgado no âmbito da Justiça do Trabalho, uma vez que nela se determinou a incorporação da vantagem.
23.	Tem-se, assim, que, no âmbito do referido mandamus, não se discutiu, a meu ver, a perda da eficácia da decisão judicial trabalhista em face das leis supervenientes que alteraram os planos de carreira dos servidores beneficiados naquela decisão, tratando-se, portanto, de nova causa de pedir estranha à decisão transitada em julgado, sendo legítimo que se adote no processo ora em julgamento determinação no sentido de que a partir do trânsito em julgado do MS 31.412 haja a absorção do pagamento das parcelas reconhecidas por força de decisão judicial por leis ulteriores que alteraram a estrutura remuneratória dos inativos.
24.	Por fim, cumpre registrar que o Plenário do Supremo Tribunal Federal vem julgando em sentido diametralmente oposto ao do que restou decidido no MS 31.412/DF, em sede de repercussão geral (cf. RE 596.663/RJ, Relator p/ acórdão Min. Teori Zavascki; RE 561.836/RN, Relator Min. Luiz Fux) , ensejando a adoção de providências por parte deste Tribunal no sentido de se obter junto à Advocacia-Geral da União a reforma do referido decisum."
16.	Feito o apontamento, tem-se que, na hipótese dos autos, restou configurado o descumprimento injustificado de ordem direta e inequívoca do Tribunal, irregularidade grave tipificada no art. 58, inciso IV, da Lei 8.443/1992. Dadas as consequências gravosas da infração, arbitro em R$ 10.000,00 a multa a ser aplicada ao responsável, sr. Lauro Oliveira Viana, Superintendente de Recursos Humanos da FUFPI.
17.	Paralelamente, deve ser reiterada à entidade a ordem constante do item 1.7.1.1 do Acórdão 414/2015-TCU-Primeira Câmara, relativa à regularização da URP, bem como determinada a reposição dos valores indevidamente despendidos desde então, consoante sugerido pelo Parquet.
	Diante do exposto, VOTO no sentido de que o Tribunal adote a deliberação que ora submeto a este Colegiado.
TCU, Sala das Sessões Ministro Luciano Brandão Alves de Souza, em 4 de agosto de 2020.
BENJAMIN ZYMLER 
Relator